【裁判字號】    91,簡,356
【裁判日期】    920416
【裁判案由】    綜合所得稅
【裁判全文】
臺北高等行政法院簡易判決                          九十一年度簡字第三五六號
    原      告  甲○○
    被      告  財政部臺灣省北區國稅局
    代  表  人  林吉昌（局長）住同右
    訴訟代理人  乙○○
右當事人間因綜合所得稅事件，原告不服財政部中華民國九十一年一月十日台財訴字
第０九０００五六一七四號訴願決定，提起行政訴訟。本院判決如左：
    主  文
原告之訴駁回。
訴訟費用由原告負擔。
    事  實
一、事實概要：
  Ａ、本案原告辦理民國（下同）八十三年度綜合所得稅結算申報時，自行申報租賃
      所得為一三、六八Ｏ元，被告機關則以「原告申報之租賃所得顯較當地一般租
      金為低」，遂參照當地一般租金標準調增原告租賃所得一八五、六一Ｏ元，核
      定綜合所得總額為一、二二八、四五一元，淨額為七二二、Ｏ八七元，補徵稅
      款四一、Ｏ八一元。
  Ｂ、原告不服上開核定，申請復查未獲變更，提起訴願亦遭駁回，因此提起本件行
      政訴訟。
二、兩造聲明：
  Ａ、原告聲明：
      求為判決撤銷原處分（復查決定）及訴願決定。
  Ｂ、被告聲明：
      求為判決駁回原告之訴。
三、兩造之爭點：
  Ａ、原告主張之理由：
    １、依原告申報之租賃收入來核定原告當年度之所得，符合實質課稅原則。
    ２、被告機關依房屋稅營業坪數三六．四二坪計算每月租金，但原告出租面積並
        非一層樓之全部，依被告機關之核定方式是否有不合理之處。
    ３、原告是將房屋出租給原告配偶陳素玫所經營的事業，該營利事業已依法申報
        租金並繳納營利事業所得稅，若原告租金低報，則原告配偶陳素玫所經營的
        事業所得增加，綜合而論，原告並沒有降低稅負之益處。
  Ｂ、被告主張之理由：
    １、按「租賃所得及權利金所得︰凡以財產出租之租金所得，財產出典典價經運
        用之所得或專利權、商標權、著作權、秘密方法及各種特許權利，供他人使
        用而取得之權利金所得︰四、將財產借與他人使用，除經查明確係無償且非
        供營業或執行業務者使用外，應參照當地一般租金情況，計算租賃收入，繳
        納所得稅。五、財產出租，其約定之租金，顯較當地一般租金為低，稽徵機
        關得參照當地一般租金調整計算租賃收入」「本法第十四條第一項第五類第
        四款所稱他人，係指本人、配偶及直系親屬以外個人或法人而言。」「綜合
        所得稅租賃所得設算核定案件，納稅義務人如有異議時，稽徵機關應實地調
        查鄰近房屋之租金作為核課之依據，即將設算租金與鄰近租金比較，高時改
        課，低時維持原核定。」「稽徵機關依所得稅法第十四條第一項第五類規定
        設算之租金，依土地法第九十七條第一項規定，以不超過土地及其建築物申
        報總價額年息百分之十為限。土地法第九十七條第一項所稱土地及其建築物
        申報總價額，其土地價額係指課徵地價稅之申報地價；至建築物價額，地政
        機關迄未依同法施行法第二十五條規定估定價額，應以課徵房屋稅之房屋現
        值為準。」為所得稅法第十四條第一項第五類第四款、第五款、所得稅法施
        行細則第十六條第二項、鈞部七十年十一月九日台稅一發第七七Ｏ六六五八
        五一號函及鈞部台財稅第七八Ｏ一五八九七二號函所規定。
    ２、本件原告於八十三年度出租所有坐落於桃園縣中壢市○○○路五十二房屋予
        其配偶陳素玫所經營之鴻霽超級商店有限公司，自行申報租賃收入二四、Ｏ
        ＯＯ元，並扣除百分之四十三之費用以一三、六八Ｏ元為租賃所得，案經被
        告機關查得申報之租賃所得顯較當地一般租金為低，遂依標準租金每月每坪
        租金八ＯＯ元，按房屋稅營業坪數三六．四二坪計算每月租金為二九、一三
        六元，全年租金收入三四九、六三二元（$800×36.42×12=$349,632），予
        以設算原告當年度租賃所得為一九九、二九Ｏ元（$349,632×（1-43%）
        =$199,290）暨調增租賃所得一八五、六一Ｏ元；查系爭租賃所得標的物，
        鄰近出租建物所有人自行申報租金扣繳情形，其鄰近租金平均每月每坪租金
        二、九五Ｏ元高於原核定之標準租金；次查系爭土地及其建築物申報總價額
        年息百分之十為六九一、六五五元（土地：$6,038,059；房屋：$878,500；
        （$6,038,059+$878,500）/10=$691,655），高於被告機關設算原告八十三
        年度租賃收入三四九、六三二元，是被告機關設算調增原告當年度租賃所得
        一八五、六一Ｏ元（$349,632-$24,000×（1-43%）=$185,610），併計綜合
        所得總額為一、二二八、四五一元，淨額為七二二、Ｏ八七元，並無不合。
    ３、原告主張其配偶陳素玫所經營之事業既已自行申報租金，該事業既已依法申
        報租金並繳納營利事業所得稅，若原告租金所得低報，則原告配偶之事業營
        利所得增加，綜合而論原告並沒有因降低租賃所得，而有降低稅負之益處乙
        節，查與本案依法核定原告八十三年度租賃所得一九九、二九Ｏ元無涉，併
        予陳明。
    理  由
一、程序方面：
    本案原告請求撤銷「調增原告八十三年度租賃所得一八五、六一０元，而補徵稅
    款四一、０八一元」之原處分，補繳稅額未超過新台幣十萬元，本案又屬「關於
    稅捐課徵事件之訴訟」。司法院曾於九十年間以（九十）院台廳行一字第二五七
    四六號令，依行政訴訟法第二百二十九條第二項之規定，將行政訴訟法第二百二
    十九條第一項之簡易案件金額（價額）提高為十萬元。故本案應認合於行政訴訟
    法第二百二十九條第一項第一款「關於稅捐課徵事件涉訟，所核課之稅額在新臺
    幣十萬元（原為三萬元，現提高為十萬元）以下者」，而依簡易訴訟程序進行之
    ，爰先此明之。
二、實體方面：
  Ａ、兩造爭執之要點：
    １、原告於八十三年度曾出租其所有坐落於桃園縣中壢市○○○路五十二房屋予
        其配偶陳素玫經營之鴻霽超級商店有限公司，自行申報租賃收入二四、ＯＯ
        Ｏ元，並扣除百分之四十三之費用以一三、六八Ｏ元為租賃所得。
    ２、被告機關則以上開申報之租賃收入顯較當地一般租金為低，而依所得稅法第
        十四條第一項第五類第五款之規定，按遂依標準租金每月每坪租金八ＯＯ元
        ，按房屋稅營業坪數三六．四二坪計算每月租金為二九、一三六元，全年租
        金收入三四九、六三二元，予以設算原告當年度租賃所得為一九九、二九Ｏ
        元（$349,632×（1-43%）=$199,290），因此調增原告當年度之租賃所得一
        八五、六一Ｏ元。
    ３、而原告對此核定曾表不服，被告機關乃依財政部七十七年十一月九日台稅一
        發第七七Ｏ六六五八五一號函釋意旨，調查鄰近出租建物所有人自行申報租
        金之情形，認定其鄰近租金平均每月每坪為二、九五Ｏ元，高於原核定之標
        準租金，且上開認定之租金收入也未超過出租房屋之土地及其建築物申報總
        價額年息百分之十之範圍，未違反土地法第九十七條之規定，因此仍以原來
        之核定調增原告之租金收入。
    ４、原告則對上開法令之適用並無爭議，但另主張：
      ａ、原告申報之租賃收入絕對是真正的，並無虛報之動機（因為原告是將房屋
          出租給配偶經營的事業，原告少報租金，事業方面即須多繳稅，結果還是
          一樣）。
      ｂ、原告出租予鴻霽超級商店有限公司之面積並非一層樓之全部，被告機關按
          一樓面積之全部來計算租金，並不合理。
    ５、是以本案之爭點集中於所得稅法第十四條第一項第五類第五款規定內容之解
        釋。
  Ｂ、本院之判斷：
    １、本案所涉及之相關法規範：
      ａ、行為時所得稅法第十四條第一項第五類第五款之規定：
          財產出租，其約定之租金，顯較當地一般租金為低，稽徵機關得參照當地
          一般租金調整計算租賃收入。
      ｂ、行為時所得稅法施行細則第十六條第三項：
          本法第十四條第一項第四款及第五類第五款所稱當地一般租金，由當地主
          管稽徵機關查明報由省（直轄市）主管稽徵機關核定，並送財政部備查。
      ｃ、經財政部核備之八十三年度有關台灣省一般租金標準：
          非住家用（含營業用）：依「營業人查定營業費用標準等級評定表」及「
                                營業稅特種稅額查定費用標準等級表」規定。
      ｄ、財政部賦稅署七十七年十一月九日台稅一發第七七○六六五八五一號函（
          參閱財政部編印九十年版所得稅法令彙編第一八六頁）：
          綜合所得稅租賃所得設算核定案件，納稅義務人如有異議時，稽徵機關應
          實地調查鄰近之房屋租金作為核課之依據，即將設算租金與鄰近租金比較
          ，高時改課，低時維持原核定。
    ２、所得稅法第十四條第一項第五類第五款規定內容之性質：
      ａ、按所得稅法第十四條第一項第五類第五款之規定，乃是一種「設算」規定
          ，在法學方法論上稱之為「法律事實之擬制」（一般法律用語則使用「視
          為」一詞來描述），其特徵在於，只要前置事實成立（本案中即是「約定
          之租金，顯較當地一般租金為低」），即發生「特定事實擬制存在」的法
          律效果（本案中即是「申報租金非真實約定之租金，真實約定之租金數額
          則由稅捐稽徵機關依一定程序設算出來」），而且不容許以「反證」推翻
          之。
      ｂ、因此原告主張其申報之租金為真正一節，即使假設其能提出確切證據證明
          其事，仍不足以推翻本案被告機關設算租金收入處分之合法性。
    ３、至於原告所言「出租範圍不是房屋之全部面積，而僅是其中部分面積」一節
        ，則經被告機關在本院調查中指明，依徵收「房屋稅」之地方稅稽徵機關查
        報之資料，上開房屋全部面積都按「非自用住宅」課徵「房屋稅」（見原處
        分卷第十二頁所附之「八十三年度非自住房屋使用及租賃情形調查表」影本
        ），在別無反證之情況下，已足證明上開房屋全部面積三六．四二坪均供出
        租使用，原告此部分辯解顯不可採。
    ４、此外原告設算調增原告之當年度租賃所得一八五、六一Ｏ元，金額低於「系
        爭土地及其建築物申報總價額年息百分之十」，也無違反土地法第九十七條
        第一項之規定，其設算結果自無違誤。
  Ｃ、綜上所述，本件原處分並無不合，訴願決定予以維持亦無違誤，原告訴請撤銷
      於法無據，應予駁回。
據上論結，原告之訴為無理由，爰依行政訴訟法第二百三十六條、行政訴訟法第九十
八條第三項前段，判決如主文。
中      華      民      國    九十二    年      四      月     十六     日
                                  臺北高等行政法院  第五庭
                                                    法  官  帥嘉寶
右為正本係照原本作成。
本件以訴訟事件所涉及之法律見解具有原則性者為限，始得於本判決送達後二十日
內向本院提出上訴狀並表明上訴理由，如已於本判決宣示後送達前提起上訴者，應
於判決送達後二十日內補具上訴理由（均按他造人數附繕本），且經最高行政法院
許可後方得上訴。
中      華      民      國    九十二    年      四      月     十六     日
                                                    書記官  林麗美


司法院資訊處製作；財團法人民間司法改革基金會備份。
